最高法院刑事判決　　　　　　九十六年度台上字第四０八一號
上　訴　人　甲○○
選任辯護人　盧國勳律師
上列上訴人因違反水土保持法案件，不服台灣高等法院中華民國
九十六年四月十二日第二審更審判決（九十四年度上更(一)字第二
六九號，起訴案號：台灣板橋地方法院檢察署八十八年度偵字第
二二一一九號），提起上訴，本院判決如下：
    主  文
原判決撤銷，發回台灣高等法院。
    理  由
原判決認定上訴人甲○○有如原判決事實欄所載之犯行，因而撤
銷第一審諭知上訴人無罪之判決，改判論處上訴人違反水土保持
義務人於山坡地設置擋土牆、修建道路及開挖、整地，應先擬具
水土保持計畫，送請主管機關核定之規定，未先擬具水土保持計
畫，致生水土流失罪刑（處有期徒刑一年）；固非無見。
惟查：（一）事實審法院對於案內一切證據，除認為不必要者外
，均應詳為調查，以期發見真實，如有應行調查之證據未依法調
查，率予判決，即難謂無應於審判期日調查之證據未予調查之違
法。又刑事訴訟法規定有關第二審之上訴，採覆審制，就被告上
訴之案件，為完全重複之審理，關於事實之認定、法律之適用及
刑罰之量定，與第一審同其職權，於此，被告於偵查或第一審中
曾有所主張或爭辯時，第二審仍有調查之職責，然後基於調查所
得之心證，以為判斷事實之基礎。原判決事實認定上訴人經營代
書事務所，於民國八十七年十二月十三日見證方進陸購買其前受
黃福昇委託出售之台北縣三峽鎮○○段成福小段一０二八地號等
二十五筆土地（下稱本案土地），擬對上開土地加以規劃、開發
、整地後轉售圖利，惟方進陸資金不夠，乃與上訴人於八十八年
一月間起，邀約李榮海、王秀玲、何信興、蕭數蘭、施家棟等人
一起投資；方進陸等人並全權委由上訴人處理。而上訴人為上開
土地之使用人，係水土保持義務人，明知前揭地號土地業經公告
劃定為水土保持法第三條第三款所稱之「山坡地」，在山坡地為
墾殖、開發、經營或使用，應實施水土保持之處理與維護，詎上
訴人未先擬具水土保持計畫送請主管機關核定並監督實施，藉黃
福昇之前因艾比絲颱風造成前揭地號土地部分山坡土石滑落，向
主管機關台北縣政府申請緊急搶修，嗣土地由方進陸移轉登記至
林加甫名下，林加甫承黃福昇之申請，提出防災計畫施作截（水
）、排水溝，台北縣政府於八十八年五月六日以八八府北農六字
第一七０一三二號函准予備查施作截（水）、排水溝之緊急防災
計畫，自八十八年五月間起，即僱請不知情之工人在上開山坡地
沿水溝開挖山壁，除施作截（水）、排水溝外，並設置擋土牆及
修築路面六公尺寬之道路。八十八年八月三日台北縣政府農業局
派員前往申請防災計畫之現場督導會勘，發現未依核定之緊急防
災計畫實施，多施作三道擋土牆，上開山坡地原有草樹叢生之地
貌，部分已遭挖填整平，表土石嚴重裸露未施作坡面保護措施，
破壞上開山坡地之水土保持涵養功能，農業局會勘人員當場令現
場立即停工。台北縣政府並予裁處罰鍰，限令立即停工，及應在
裸露地表之地面植生覆蓋。期間於八十八年八月間某日下雨，上
開山坡地開挖處表土石嚴重裸露，因未施作坡面保護措施，開挖
處之土石隨雨水沖刷而下，流失至山下同鎮○○路三十六巷十五
號林進財經營之工廠前空地，方進陸僱工至該廣場清理該流失之
土石。而上訴人則以自己名義向台北縣政府申請緊急防災計畫變
更設計案，並繼續在現場開挖、整地。於八十八年九月十七日台
北縣政府農業局又派員至現場會勘，發現現場仍繼續遭擅自開挖
整地、修築道路及設置擋土牆，上述情形並未改變，台北縣政府
乃於八十八年十月十五日再度發函，除裁處上訴人罰鍰，並令立
即停止現場之違規行為，裸露地表全面植生覆蓋恢復原來使用；
嗣台北縣政府於八十九年四月七日以八九北府農土字第一二五三
五二號函核准備查，上訴人申請之緊急防災計畫變更設計，並於
八十九年四月二十日再派員前往現場勘查，發現非但未獲改善，
反而擅自開挖更大之面積，致前開山坡地之水土保持涵養功能嚴
重遭受破壞，已達水土流失之程度。台北縣政府再於八十九年五
月九日裁處上訴人罰鍰，令立即停工，裸露地表全面植生覆蓋等
情。惟上訴人否認犯罪，並辯稱伊係依台北縣政府核准施作水溝
以防災，有需要施作擋土牆壁，並在第一審時提出結構技師梁正
裕於八十九年二月間對上訴人在本件二十五筆土地施作之擋土牆
及截（水）、排水溝結構安全，提出分析報告（見訴字卷(一)第三
十頁以下）；上開結構技師梁正裕之分析報告內容謂：依現況災
情分析有迫切需要施作擋土牆及截（水）、排水溝，以達到安全
防護效果；結構安全分析人依現場之施作之擋土牆及截（水）、
排水溝，經檢驗證實結構之尺寸及配筋均符合達到安全標準及穩
定效果等語。倘屬無訛，則上訴人施作上開擋土牆是否係依縣政
府所核准之截（水）、排水溝所必要之工程？抑或是因上訴人開
發山坡地超挖而施作？又梁正裕之報告係於八十九年二月提出，
依原判決認定之事實，上訴人係八十八年五月即開工挖掘本件山
坡地，上開報告所謂之現況災情究何所指？係艾比絲颱風所致之
災情抑係上訴人所開挖現場之情形？非無研求之餘地。此攸關上
訴人之犯罪是否成立，且經上訴人提出主張，自與上訴人之利益
有關，應詳加究明。縱不可採，仍應記載其理由。乃原判決未予
採納，復未敘明不採之理由，自有理由不備之違誤。（二）科刑
判決所認定之事實與所採之證據不相適合，即屬證據上理由矛盾
，其判決當然違背法令。原判決理由說明：「依據行政院農業委
員會八十五年二月一日八五農林字第 5103609Ａ函，說明二(一)即
有釋示：『在水土保持法中言，例如有被告擅自開挖、整地結果
，邊坡地表土石已嚴重裸露，該山坡地原有之水土保持涵養功能
已遭破壞，已該當上述第二款破壞地表』之情形」等語（見原判
決正本第十三頁）；似依上開行政院農業委員會八十五年二月一
日八五農林字第 5103609Ａ函之說明，據為不利上訴人之認定；
惟依卷內資料，上開函件之內容為：「如何『致生水土流失』原
因很多，因涉及個案鑑定事實認定，不能一概而論，本會不宜書
面表示意見。宜請貴院就具體個案個別認定，或請循鑑定程序請
具專業知識經驗之水土保持相關機關（構）團體予以鑑定，以為
審判之依據」等語；似未就本件是否有『水土流失』之情形為明
確之表示（見上訴字卷第五九頁）；則原判決遽採為證據，尚嫌
速斷而有違誤。以上或係上訴意旨所指摘，或為本院得依職權調
查之事項，應認原判決仍有撤銷發回更審之原因。
據上論結，應依刑事訴訟法第三百九十七條、第四百零一條，判
決如主文。
中　　華　　民　　國　九十六　年　　七　　月  二十六  日
                      最高法院刑事第十一庭
                          審判長法官  林　永　茂
                                法官  洪　文　章
                                法官  蘇　振　堂
                                法官  蕭　仰　歸
                                法官  何　菁　莪
      本件正本證明與原本無異
                                      書  記  官
中　　華　　民　　國　九十六　年　　七　　月    三十  日
                                                     Ｍ
